臺灣高等法院臺中分院民事判決
109年度上字第528號
上  訴  人  曾雍益  
            廖秀湄  
            曾龍新  
兼上二人
訴訟代理人  曾龍仁  

上  訴  人  曾明桐  
            曾明三  
被上訴人    白世昌  

            白宗仁  
上二人共同
訴訟代理人  許宜嫺律師
上列當事人間請求履行契約事件，上訴人對於中華民國109年7月
2日臺灣臺中地方法院107年度訴字第4013號第一審判決提起上訴
，本院於110年8月3日言詞辯論終結，判決如下：
    主      文
上訴駁回。
第二審訴訟費用由上訴人連帶負擔。
    事實及理由
壹、程序方面 
一、按訴訟標的對於共同訴訟之各人必須合一確定者，共同訴訟
    人中一人之行為有利益於共同訴訟人者，其效力及於全體。
    民事訴訟法第56條第1項第1款前段定有明文。本件被上訴人
    主張其等曾先後與原審共同被告之被繼承人曾○發簽訂如原
    判決附件一之「三七五分割補充協議書」（下稱附件一「三
    七五分割補充協議書」）及原判決附件二之「再補充協議書
    」（下稱「再補充協議書」）（下合稱系爭2份協議書），
    曾○發同意提供分割後坐落臺中市○○區○○段○○○○○段○0000地
    號土地（下稱系爭00-0地號土地）予伊等通行；而曾○發已
    於民國95年間死亡，應由其全體繼承人即原審共同被告繼承
    系爭2份協議書之法律關係，伊等爰依系爭2份協議書之約定
    及繼承之法律關係，請求原審共同被告履行系爭2份協議書
    之約定，其訴訟標的對於原審共同被告必須合一確定。而本
    件履行契約事件雖僅上訴人曾雍益合法聲明上訴，惟依首揭
    規定，其上訴效力應及於原審同造當事人廖秀湄、曾龍新、
    曾龍仁、曾明桐、曾明三，爰將之併列為上訴人。
二、復按不變更訴訟標的，而補充或更正事實上或法律上之陳述
    者，非為訴之變更或追加。民事訴訟法第256條定有明文。
    查，被上訴人於原審審理時，依系爭2份協議書之約定暨繼
    承之法律關係，及民法第787條第1項、第788條第1項規定，
    請求確認被上訴人對上訴人所有系爭00-0地號土地全部有通
    行權存在，上訴人應容忍被上訴人於該土地上鋪設道路，並
    不得設置障礙物或為任何妨害被上訴人通行之行為。嗣於本
    院審理時，改為主張其請求權基礎，先位係依系爭2份協議
    書之約定及繼承之法律關係為請求，備位則依民法第787條
    第1項、第788條第1項、第789條第1項規定為請求（見本院
    卷㈠第115頁），核屬不變更訴訟標的而更正法律上之陳述，
    非為訴之變更或追加。
三、又曾明三經合法通知，未於言詞辯論期日到場，核無民事訴
    訟法第386條所列各款情形，爰依被上訴人之聲請，由其一
    造辯論而為判決。
貳、兩造主張
一、被上訴人主張：現坐落○○段00地號土地（下稱系爭00地號土
    地）為伊等共有。被上訴人白世昌前於92年11月27日與當時
    坐落同段00地號土地（下稱原00地號土地）之所有權人曾○
    發簽訂附件一「三七五分割補充協議書」，於第1條約定：
    堤防路若可通，則曾○發須同意雙方共同開闢一條面寬3米直
    路，從堤防路到白世昌所分割地之鄰界位置，如圖（2）所
    示，且曾○發並無條件同意白世昌使用；而附件一「三七五
    分割補充協議書」所載「圖」之位置，即如原判決附圖（下
    稱附圖）所示。被上訴人白宗仁雖非附件一「三七五分割補
    充協議書」之契約當事人，然伊等與曾○發另於94年1月12日
    簽訂「再補充協議書」，補充附件一「三七五分割補充協議
    書」內容。「再補充協議書」第4條亦約明「現00、00-0、0
    0-0、00-0、00、00地號之所有權人及往後之受繼人或買受
    人均應履行協議書；現所有權人有義務告之，不可影響雙方
    之權益」。故白宗仁基於「再補充協議書」之契約當事人地
    位及系爭00地號土地之繼受人地位，自得依系爭2份協議書
    之約定為請求。此外，曾○發依系爭2份協議書所負義務，依
    法應由其繼承人即上訴人承受。又觀諸原00地號土地先經分
    割出原00-0地號土地，嗣曾○發於95年間死亡，而由曾明桐
    、曾明三及其餘上訴人之被繼承人曾○明（下稱曾明桐等3兄
    弟）共同繼承原00-0地號土地，其等旋於95年12月5日自原0
    0-0地號土地，分割出面寬3米之同段00-0地號土地（即系爭
    00-0地號土地）。可見曾明桐等3兄弟乃為履行附件一「三
    七五分割補充協議書」共同開闢如附圖所示圖（2）之約定
    ，而保留系爭00-0地號土地作為道路使用。因系爭00、00-0
    地號土地西北側之堤防路（即水防道路）已於99年11月5日
    施作完成且可通行，伊等自得依系爭2份協議書之約定及繼
    承之法律關係，請求通行系爭00-0地號土地。縱認伊等無法
    依前開約定為該請求，惟系爭00地號土地與同段00地號土地
    上雖相毗鄰，然系爭00地號土地與00地號土地上所鋪設之水
    泥道路並未相鄰，足認系爭00地號土地未直接聯繫公路，應
    屬袋地。且系爭00、00-0地號土地均係分割自原屬白世昌與
    曾○發所共有之原00地號土地，則依民法第789條第1項規定
    ，伊等僅得主張通行系爭00-0地號土地等情，爰先位依系爭
    2份協議書之約定及繼承之法律關係，備位依民法第787條第
    1項、第788條第1項、第789條第1項規定，求為命：確認被
    上訴人對上訴人所有系爭00-0地號土地全部有通行權存在，
    上訴人應容忍被上訴人於該土地上鋪設道路，並不得設置障
    礙物或為任何妨害被上訴人通行之行為（未繫屬本院部分，
    不予贅述）（原審就此部分為上訴人敗訴之判決，上訴人聲
    明不服，提起上訴）。並答辯聲明：上訴駁回。
二、上訴人則以：伊等否認被上訴人於原審所提附件一「三七五
    分割補充協議書」（即原審原證2）之形式上真正。蓋上訴
    人所持有如原審卷㈠第297頁之「三七五分割補充協議書」（
    下稱原審被證5之「三七五分割補充協議書」），其簽署日
    期為92年11月6日；然附件一「三七五分割補充協議書」簽
    署日期卻遭竄改成92年11月27日，且其上僅有白世昌簽名並
    按捺指印，其餘當事人均僅蓋印，其等印文大小樣式亦相同
    ；而曾明桐雖有於附件一「三七五分割補充協議書」上簽名
    ，然其目的僅在於更正其姓名。故僅上訴人所持有之原審被
    證5之「三七五分割補充協議書」內容，方拘束曾○發及上訴
    人，附件一「三七五分割補充協議書」增改之內容及竄改後
    之簽署日期，均不拘束曾○發及上訴人。又附件一「三七五
    分割補充協議書」之簽署日期既屬偽造，則依上訴人所持有
    之原審被證5之「三七五分割補充協議書」內容簽署日期即9
    2年11月6日起算，被上訴人依該協議書所生之請求權，至被
    上訴人提起本件訴訟時，已罹於15年消滅時效。另白宗仁並
    非附件一「三七五分割補充協議書」之契約當事人，自無從
    請求伊等履行該協議書之約定。退步言之，縱認附件一「三
    七五分割補充協議書」為真正且未罹於消滅時效，然被上訴
    人嗣與曾○發另簽訂「再補充協議書」，補充「三七五分割
    補充協議書」。依「再補充協議書」第1條約定可知，曾○發
    至遲於94年1月12日已提前依約完成開闢如附圖所示圖（2）
    之3米道路（即系爭00-0地號土地全部），開闢之後，被上
    訴人可基於通行目的自行鋪設道路，伊等至多僅有容忍被上
    訴人通行之義務。又被上訴人雖另主張民法第787條第1項之
    袋地通行權；然數十年來，系爭00地號土地均經由相鄰00地
    號土地上之水泥路對外與○○巷道路聯絡，該水泥路寬3米，
    可供3噸半自用小貨車往來行駛，臺中市養護工程處亦函覆
    表示00地號土地現況部分作道路使用，而屬既成道路。縱使
    該2筆土地間有一水溝，而未直接相鄰，然該水溝上現已有
    溝蓋得以供車輛通行，若被上訴人認為有加寬之必要，亦可
    再向農田水利會申請水利建造物架橋通行。足見系爭00地號
    土地並非袋地，故被上訴人無從依民法第787條第1項規定主
    張袋地通行權。況堤防路沿線邊緣已設置護岸水泥塊，且堤
    防路與系爭00-0地號土地間最高落差為1.55公尺，若強硬通
    行系爭00-0地號土地，坡度將高達6度，車輛進出時將有相
    當危險性，故系爭00-0地號土地根本不宜通行。再退步言之
    ，縱認系爭00地號土地為袋地，然被上訴人之通行方案將需
    破壞堤防路護岸，更需斥資填補與堤防路之高度落差，並造
    成具有危險性之陡坡，可見被上訴人主張通行系爭00-0地號
    土地，並非屬最小損害之方法。末者，被上訴人自簽署「三
    七五分割補充協議書」迄今，從未在系爭00-0地號土地鋪設
    路面，更未在系爭00地號土地耕種，卻於15年後，捨現有00
    地號土地上水泥路不用，主張系爭00地號土地為袋地，而要
    求通行系爭00-0地號土地，乃違反誠信原則，且屬權利濫用
    等語，資為抗辯。並上訴聲明：㈠原判決不利於上訴人部分
    廢棄。㈡上開廢棄部分，被上訴人在第一審之訴駁回。
參、兩造於原審為爭點整理結果如下：
一、兩造不爭執之事項：
  ㈠系爭00-0地號土地與目前同段00地號土地，原屬同一筆土地
    。原00地號土地於94年10月13日（應為93年2月4日之誤，詳
    後述）分割出原00-0地號土地，原00-0地號土地復於95年12
    月5日（應為96年1月12日之誤，詳後述）分割出系爭00-0地
    號土地，並同時分割增加00-0、00-0地號土地。00地號土地
    為農田水利會所有。依照最新地籍圖謄本，系爭00-0地號土
    地內部寬度為3公尺。
  ㈡被上訴人現為系爭00地號土地之共有人。上訴人分別為曾○發
    之繼承人及再轉繼承人（繼承系統表如原審卷㈠第197頁），
    因分割繼承及再轉繼承而共有系爭00-0地號土地。
  ㈢被上訴人於原審所提原證2之「三七五分割補充協議書」（即
    附件一「三七五分割補充協議書」，見原審卷㈠第25頁），
    有以電腦繕打之條文內容共10條，其中第8條另以手寫方式
    刪除9字，並增加12字。該份協議書上出租人（甲方）欄有
    白世昌簽名，承租人（乙方）欄蓋有曾○發印文（惟上訴人
    爭執其真正），承租人（子女代表）欄有曾明桐之簽名。該
    份協議書日期原記載為92年11月6日，但已將6日劃掉改記載
    成27日。日期下方另以手寫記載「本人曾○章三七五補償部
    分，同意移轉給兄曾○樑」、「同意人：曾○章」、「92年11
    月27日」等文字。
　㈣上訴人所持有之原審被證5之「三七五分割補充協議書」（見
    原審卷㈠第297頁），有以電腦繕打之條文內容共10條，除第
    8條並無手寫修改外，其條文內容均與附件一「三七五分割
    補充協議書」相同。該份協議書上出租人（甲方）欄有白世
    昌簽名，承租人（乙方）欄蓋有曾○發印文，承租人（子女
    代表）欄有曾明桐之簽名。該份協議書日期記載為92年11月
    6日，且日期下方並無附件一「三七五分割補充協議書」所
    載手寫內容。
  ㈤上開2份「三七五分割補充協議書」所載「圖」，即如附圖所
    示。上開協議書所載圖（2）即系爭00-0地號土地全部、圖
    （4）則位於系爭00地號土地內。
  ㈥上訴人於原審所提被證1之「再補充協議書」（見原審卷㈠第1
    03頁，即原判決附件二「再補充協議書」）均為手寫，日期
    記載為94年1月12日，該份協議書甲方有被上訴人2人之簽名
    及蓋章，乙方則有記載曾○發姓名（非簽名），並有曾明桐
    之簽名。
  ㈦系爭00-0地號土地西側堤防路於99年11月5日完成施設，且係
    為便利防汛、搶險運輸所需之道路及側溝，並為堤防之一部
    分，故無公告通行日期。又該堤防路設置時有墊高1公尺，
    目前與系爭00-0地號土地之間最高高度差為1.55公尺（堤防
    路面較高），且堤防路邊緣設有防護岸水泥塊。
  ㈧原審卷㈠第272頁複丈成果圖編號h、g部分為一條水溝。其中
    編號h坐落於系爭00地號土地內，長度22.9公尺，編號g則坐
    落於相鄰之00地號土地內。該圖編號f部分乃水泥道路，坐
    落於00地號土地上，為私設道路，未與系爭00地號土地相鄰
    ，可供1輛小貨車通行，往北通過32筆土地後即至○○巷道路
    。
二、兩造爭執事項： 
  ㈠被上訴人主張依附件一「三七五分割補充協議書」第1條約定
    ，請求確認其對系爭00-0地號土地全部有通行權及鋪設道路
    之權利部分：
    ⒈附件一「三七五分割補充協議書」是否真正？拘束何人？
    ⒉曾○發是否依附件一「三七五分割補充協議書」第1條約定
      負有義務？如是，其義務內容為何？曾○發已否履行完畢
      ？
　　⒊上訴人辯稱被上訴人之請求權已罹於消滅時效，有無理由
      ？
  ㈡被上訴人主張依民法第787條第1項、第789條第1項規定，請
    求確認其對系爭00-0地號土地全部有袋地通行權，及依民法
    第788條第1項規定主張被上訴人有權於其上開設道路部分：
    ⒈系爭00地號土地是否為袋地？
    ⒉被上訴人主張通行系爭00-0地號土地全部，是否屬「擇其
      周圍地損害最少之處所及方法」？
    ⒊被上訴人對系爭00-0地號土地有無開設道路權？
  ㈢被上訴人本件請求是否構成民法第148條第1項之權利濫用，
    或違反同條第2項之誠信原則？
肆、本院得心證之理由
一、被上訴人於先位之訴，依系爭2份協議書之約定及繼承之法
    律關係，請求確認其對系爭00-0地號土地全部，有通行權及
    鋪設道路之權利，為有理由：
　㈠被上訴人於先位之訴主張伊等為系爭00地號土地之共有人，
　　得依系爭2份協議書之約定及繼承之法律關係，請求確認伊
    等對上訴人所共有之系爭00-0地號土地全部，有通行權及鋪
    設道路之權利等語；然為上訴人所否認，並以前揭情詞置辯
    。是本件自有先予說明原00地號土地、系爭00地號土地及系
    爭00-0地號土地之分割及異動歷程，及系爭2份協議書之簽
    訂情形等節之必要。茲分別說明如後。
　㈡關於原00地號土地、系爭00地號土地及系爭00-0地號土地之
    分割及異動歷程各如下：
　　⒈原00地號土地之共有人為白世昌與曾○發，其等於93年2月4
      日將原00地號土地分割出原00-0地號土地，分歸曾○發所
      有；其餘即為系爭00地號土地，分歸白世昌所有，此有臺
      中市中興地政事務所（下稱中興地政事務所）於108年8月
      20日函覆原審之臺中市地籍異動索引在卷足憑（如原審卷
      ㈠第362、370至372頁），應可採信。至兩造於原審所為爭
      點整理結果，其中兩造不爭執之事項㈠記載原00地號土地
      於94年10月13日分割出原00-0地號土地，該日期應為93年
      2月4日之誤。
　　⒉其後，曾○發於95年0月00日死亡，原00-0地號土地由其三
      名兒子即曾明桐等3兄弟分割繼承，且於95年12月5日辦理
      分割繼承登記。曾明桐等3兄弟並於96年1月12日就原00-0
      地號土地辦理共有物分割登記，自原00-0地號土地分割出
      系爭00-0地號土地，同時分割增加00-0、00-0地號土地，
      系爭00-0地號土地由曾明桐等3兄弟維持共有，00-0、00-
      0地號土地則各分歸曾○明、曾明桐所有。又曾○明於98年0
      月00日死亡，由其繼承人曾雍益、廖秀湄、曾龍新、曾龍
      仁（下稱曾雍益等4人）繼承曾○明就系爭00-0地號土地應
      有部分及00-0地號土地所有權；曾雍益等4人復於103年2
      月27日就共有之00-0地號土地辦理共有物分割，自00-0地
      號土地分割增加00-0、00-0及00-0地號土地，由其4人各
      取得1筆土地，並於103年3月27日辦理共有物分割登記，
      此有曾○發、曾○明之除戶謄本、繼承系統表暨各該繼承人
      之戶籍謄本、系爭00-0地號土地登記第一類謄本及中興地
      政事務所於109年3月6日函覆原審之相關土地之土地登記
      公務用謄本、土地複丈地籍調查表、臺中市地籍異動索引
      暨臺中市土地建物異動清冊附卷可稽（見原審卷㈠第175至
      201頁、卷㈡第85至173頁），亦可採憑。由此可見，系爭0
      0-0地號土地現為上訴人所共有。至兩造於原審所為爭點
      整理結果，其中兩造不爭執之事項㈠記載原00-0地號土地
      復於95年12月5日分割出系爭00-0地號土地，該日期應為9
      6年1月12日之誤。另原判決據以認定系爭00-0地號土地係
      於95年12月5日自原00-0地號土地分割出來（見原判決第1
      3頁第2-4行），亦有違誤。
　　⒊白世昌則於94年2月4日將系爭00地號土地以買賣為原因辦
      理所有權移轉登記予白宗仁之母即訴外人白謝○菊；嗣白
      謝○菊死亡，該土地由其繼承人全體（包括白宗仁）共同
      繼承，並於94年8月31日辦理繼承登記；其後，白宗仁與
      其餘繼承人則就該土地辦理共有物分割，由白宗仁於94年
      10月13日以共有物分割為原因登記取得該土地全部所有權
      。白宗仁復於107年11月9日將系爭00地號土地應有部分10
      萬分之1以買賣為原因辦理所有權移轉登記予白世昌，被
      上訴人隨即於107年11月13日提起本件訴訟等情，此有起
      訴狀上之原法院收狀日期戳章、系爭00地號土地登記第一
      類謄本及中興地政事務所於108年8月20日函覆原審之系爭
      00地號土地登記公務用謄本暨臺中市地籍異動索引在卷足
      憑（見原審卷㈠第21、125、362、376至384頁），復為兩
      造所不爭執（見前揭兩造不爭執事項㈠及本院卷㈠第114、2
      21、233頁），堪予認定。至原判決認定白宗仁係於92年2
      月4日因共有物分割而成為原00地號共有人（見原判決第1
      1頁第2-3行），應有違誤。
　㈢系爭2份協議書均屬真正，且兩造均應受其拘束：
　  被上訴人主張伊等分別有與上訴人之被繼承人曾○發簽訂系
    爭2份協議書，上訴人應受其拘束等語；然為上訴人所否認
    ，並以前揭情詞置辯。經查：
    ⒈關於附件一「三七五分割補充協議書」部分，參諸上訴人
      於原審最初所提民事答辯狀陳稱：曾○發當時唯恐住所被
      拆除，全家無處可居，不得已乃被迫同意以分割方式終止
      三七五租約，草草與白世昌簽訂不平等之原證一（應為原
      證2之誤）之「三七五分割補充協議書」，後續白宗仁又
      找曾○發，於94年再簽1份「再補充協議書」(參被證一）
      ；且觀諸該「三七五分割補充協議書」第1條之約定，伊
      等既已開闢3米之直路且未禁止白世昌通行，則伊等即已
      履行契約內容等語（見原審卷㈠第89至93頁），並提出被
      證1之「再補充協議書」影本1份為佐（見原審卷㈠第103頁
      ），可見上訴人已自陳曾○發有簽立系爭2份協議書乙情。
      其後，上訴人於原審108年2月18日言詞辯論期日時，先表
      示補充陳述如其等於當庭所提民事答辯二狀所載（見原審
      卷㈠第135頁）。而依該狀記載：「原告與被告被繼承人曾
      ○發於94年1月12日有再次簽具如被證1之『再補充協議書』
      ，……顯見於92年間簽訂系爭375補充協議書之後，曾○發即
      已於94年間單獨依約完成開闢系爭00-0地號土地3米寬道
      路，其後原告得再決定是否於其上基於通行目的，依需求
      自行鋪設道路」、「互核原證2之系爭協議書及被證1之再
      補充協議書，依當事人真意及契約文意解釋，原告應自行
      開闢系爭00地號土地」等語（見原審卷㈠第145至147頁）
      ，益見上訴人再次自陳曾○發有簽立系爭2份協議書乙情。
      惟上訴人於當庭隨即改稱：伊等否認附件一「三七五分割
      補充協議書」及附圖之真正，因曾○發不識字，不會簽名
      ，此觀諸上訴人於原審所提被證1之「再補充協議書」，
      曾○發係以捺指印方式為之，且其簽名為起草人所代為即
      明，故被上訴人應舉證證明附件一「三七五分割補充協議
      書」上關於曾○發之印文為真正等語（見原審卷㈠第136頁
      ）。又上訴人於108年7月3日所提民事答辯三狀辯稱：「
      被告等人……因本案重新整理被繼承人曾○發相關文件後，
      赫然發現被繼承人曾○發持有之『三七五分割補充協議書』
      日期為『中華民國九十二年十一月六日』（參被證五），惟
      原證二之日期部分『六』劃上平行線刪除並改為『二十七』（
      即二十七），顯見原告白世昌交付被告被繼承人曾○發之
      文件與原告提出之文件並不相同，原證二之契約有事後竄
      改之嫌……」等語（見原審卷㈠第286至287頁），並提出其
      等持有之「三七五分割補充協議書」影本1份為佐（見原
      審卷㈠第297頁，即原審被證5），可知曾○發確亦持有原審
      被證5之「三七五分割補充協議書」。然上訴人復於108年
      10月31日民事爭點整理狀表示：僅上訴人持有之「三七五
      分割補充協議書」內容拘束曾○發及上訴人，附件一「三
      七五分割補充協議書」增刪及竄改之簽署日期不拘束曾○
      發及上訴人等節（見原審卷㈡第19至21頁）。由上可見，
      上訴人就附件一「三七五分割補充協議書」之真正，前後
      所述並不一致。
　  ⒉至關於「再補充協議書」部分，依前所述，上訴人已於原
      審最初所提民事答辯狀陳稱：曾○發於94年有再簽1份「再
      補充協議書」等語（見原審卷㈠第89至91頁）；復於原審1
      08年2月18日言詞辯論期日時亦自陳：曾○發就「再補充協
      議書」係以捺指印方式為之，且其簽名為起草人所代為等
      語（見原審卷㈠第136頁）；嗣於108年7月3日所提民事答
      辯三狀辯稱：「被證一『再補充協議書』，綜觀整份手寫文
      件均應為同一人筆跡，且甲方白宗仁有印文、簽名及指印
      ，惟乙方曾○發並未有任何簽名或指印，顯見該份文件乃
      甲方或第三人事前製作，並未與曾○發達成合意，故該文
      件不拘束曾○發及被告……」等語（見原審卷㈠第287頁），
      可知上訴人就「再補充協議書」之真正，前後所述紛歧迥
      異。
　  ⒊而被上訴人主張上訴人於原審所提民事答辯狀已經自認曾○
      發有簽立系爭2份協議書，上訴人嗣後再為不同主張，伊
      等不同意上訴人撤銷自認等語（見本院卷㈠第209頁）。就
      此，經本院對上訴人行使闡明權後（見本院卷㈠第296頁）
      ，上訴人則表示：伊等對系爭2份協議書之真正與效力皆
      有爭執，並非積極予以承認，故無自認或撤銷自認之問題
      （見本院卷㈠第209頁、卷㈡第61頁）。惟按當事人主張之
      事實，經他造於準備書狀內或言詞辯論時或在受命法官、
      受託法官前自認者，無庸舉證；自認之撤銷，除別有規定
      外，以自認人能證明與事實不符或經他造同意者，始得為
      之，民事訴訟法第279條第1項、第3項定有明文。又當事
      人於訴訟上所為之自認，於辯論主義所行之範圍內有拘束
      當事人及法院之效力，法院應認其自認之事實為真，以之
      為裁判之基礎，在未經自認人合法撤銷其自認前，法院不
      得為與自認之事實相反之認定。而自認之撤銷，自認人除
      應向法院為撤銷其自認之表示外，尚須舉證證明其自認與
      事實不符，或經他造同意者，始得為之（最高法院93年度
      台上字第2341號判決意旨參照）。本件被上訴人依系爭2
      份協議書為本件請求，上訴人則於原審最初所提民事答辯
      狀及民事答辯二狀自陳曾○發有簽立系爭2份協議書乙情，
      其後亦自陳曾○發就「再補充協議書」有以捺指印方式為
      之，顯已對被上訴人所主張曾○發有簽立系爭2份協議書乙
      情為自認。而上訴人嗣後再對被上訴人之此部分主張為爭
      執，核係撤銷其上開自認。被上訴人既不同意上訴人撤銷
      此部分自認，上訴人如欲撤銷其此部分自認，自應舉證證
      明其自認與事實不符始可。就此，上訴人僅爭執系爭2份
      協議書上簽章之形式問題，並未舉出其他有利證據以實其
      說，堪認被上訴人主張曾○發有簽立系爭2份協議書乙情為
      真實，系爭2份協議書應為真正。
　  ⒋依上開兩造不爭執之事項㈢、㈣所示，附件一「三七五分割
      補充協議書」，與上訴人持有之「三七五分割補充協議書
      」（見原審卷㈠第297頁，即原審被證5），兩者關於電腦
      繕打之契約內容完全相同，且於出租人（甲方）欄均有白
      世昌之簽名及捺印、承租人（乙方）欄均有曾○發之印文
      及曾明桐之簽名。兩者不同之處，乃附件一「三七五分割
      補充協議書」第8條另有手寫增刪之內容，及其簽署日期
      自92年11月6日改成92年11月27日，日期下方另以手寫記
      載「本人曾○章三七五補償部分，同意移轉給兄曾○樑」、
      「同意人：曾○章」、「92年11月27日」等文字。由此可
      見，兩造分別持有之「三七五分割補充協議書」，原均係
      於92年11月6日簽訂，然僅被上訴人持有之附件一「三七
      五分割補充協議書」嗣於92年11月27日有上開增刪情形。
　  ⒌又附件一「三七五分割補充協議書」所載圖（2）即系爭00
      -0地號土地、圖（4）則位於系爭00地號土地內乙節，已
      為兩造所不爭執（見前揭兩造不爭執事項㈤）。且兩造均
      陳稱：「再補充協議書」乃「三七五分割補充協議書」之
      附約、續約等語（見原審卷㈠第115頁、卷㈡第27頁）。足
      見「再補充協議書」第1條所載「如92年11月27日補充協
      議書圖（2）之3米直路」，及第3條記載「原協議圖（4）
      」等節，顯係指附件一「三七五分割補充協議書」之附圖
      。由此益徵，曾○發確實知悉附件一「三七五分割補充協
      議書」嗣於92年11月27日修改之情形，否則「再補充協議
      書」不會載明曾○發已開闢「如92年11月27日」補充協議
      書圖（2）之3米直路之內容。足認附件一「三七五分割補
      充協議書」確屬真正，上訴人所持有之「三七五分割補充
      協議書」僅漏未一併修改。是以，白世昌及曾○發均應受
      附件一「三七五分割補充協議書」之拘束。
    ⒍上訴人復主張白宗仁並非附件一「三七五分割補充協議書
      」之簽約人，且其與其母白謝○菊於94年1月12日簽立「再
      補充協議書」時，均非系爭00地號土地之所有權人；而白
      世昌於簽立系爭2份協議書時，雖為系爭00地號土地之所
      有權人，但其後已將系爭00地號土地全部出售予白宗仁，
      則被上訴人均無權請求伊等履行契約等語。而被上訴人雖
      對系爭00地號土地之所有權異動情形未予爭執，然主張伊
      等均得依系爭2份協議書為本件請求。據查：
　　　⑴白世昌於94年2月4日將系爭00地號土地以買賣為原因辦
        理所有權移轉登記予白謝○菊；嗣白謝○菊死亡，該土地
        由其繼承人全體（包括白宗仁）共同繼承，並於94年8
        月31日辦理繼承登記；其後，白宗仁與其餘繼承人則就
        該土地辦理共有物分割，由白宗仁於94年10月13日以共
        有物分割為原因登記取得該土地全部所有權。白宗仁復
        於107年11月9日將系爭00地號土地應有部分10萬分之1
        以買賣為原因辦理所有權移轉登記予白世昌，被上訴人
        隨即於107年11月13日提起本件訴訟，前已敘明。
　　　⑵再者，附件一「三七五分割補充協議書」係白世昌與曾○
        發於92年11月6日所簽立，另「再補充協議書」則係被
        上訴人、白謝○菊與曾○發於94年1月12日所簽立，已為
        兩造所不爭執，可知白宗仁與其母白謝○菊於94年1月12
        日簽立「再補充協議書」時，均非系爭00地號土地之所
        有權人。惟依前述，「再補充協議書」為「三七五分割
        補充協議書」之附約、續約；且「再補充協議書」第4
        條前段亦約明「現00、00-0、00-0、00-0、00、00地號
        之所有權人及往後之受繼人或買受人均應履行協議書，
        現所有權人有義務告之，不可影響雙方之權益」。顯見
        雙方簽訂「再補充協議書」之真意，乃被上訴人及曾○
        發暨其等繼受人均應依附件一「三七五分割補充協議書
        」及「再補充協議書」之約定履行。換言之，因「再補
        充協議書」乃附件一「三七五分割補充協議書」之補充
        、附約，故白宗仁簽訂「再補充協議書」之後，亦應受
        附件一「三七五分割補充協議書」拘束，而成為契約當
        事人。
　　　⑶又依前述，系爭00地號土地歷經數次權利變動後，於107
        年11月9日即屬被上訴人共有，則被上訴人均為系爭00
        地號土地之共有人，亦為系爭2份協議書之契約當事人
        。且上訴人各為曾○發之繼承人及再轉繼承人，因分割
        繼承及再轉繼承而共有系爭00-0地號土地，前已敘明，
        故依民法第1148條第1項前段規定，上訴人因繼承關係
        而承受曾○發之權利、義務，自亦應受系爭2份協議書之
        拘束。
    ⒎基上，足認系爭2份協議書均為真正，且兩造均應受其拘束
      。
  ㈣被上訴人得依系爭2份協議書之約定及繼承之法律關係，請求
    通行系爭00-0地號土地及鋪設道路：
    ⒈觀諸附件一「三七五分割補充協議書」第1條約定「堤防路
      若可通，則乙方（即曾○發，下同）須同意甲（即白世昌
      ，下同）乙方共同開闢一條面寬3米直路，從堤防路到甲
      方所分割地之鄰界位置，如圖（2）所示（但乙方開闢時
      可調整位置），且乙方並無條件同意甲方使用」。再觀諸
      後續簽訂之「再補充協議書」，第1條乃約定「乙方（即
      曾○發，下同）已開闢如92年11月27日補充協議書圖（2）
      之3米道路，供甲（即被上訴人等，下同）乙方共同無條
      件使用；甲方可鋪設路面，但僅能做通行使用」，足認「
      再補充協議書」已約明如附圖所示圖（2）道路應由乙方
      開闢。且衡諸「再補充協議書」乃附件一「三七五分割補
      充協議書」之補充，自應以「再補充協議書」內容為準。
      是以，曾○發既為上開協議書之乙方，則其所負之義務即
      開闢如附圖所示圖（2）面寬3米道路，並應無條件同意甲
      方即被上訴人通行使用。而上訴人依系爭2份協議書之約
      定及繼承之法律關係，本亦應無條件同意被上訴人通行系
      爭00-0地號土地，則上訴人辯稱：如認被上訴人就該土地
      有通行權存在，並得於其上鋪設道路，則請本院依法酌定
      償金或請被上訴人以相當之金額價購該土地云云（見本院
      卷㈠第99至101頁），難謂有據，自無可採。
    ⒉再依「再補充協議書」第1條載明曾○發「已開闢」如附圖
      所示圖（2）之3米直路，並載明被上訴人「可鋪設路面，
      但僅能做通行使用」等節，足見曾○發於94年1月12日簽訂
      「再補充協議書」之前，應已完成開闢如附圖所示圖（2
      ）道路之義務，否則「再補充協議書」不會為如此明確之
      記載。其次，如附圖所示圖（2）即系爭00-0地號土地全
      部，其土地內部寬度為3公尺，且係於96年1月12日經曾○
      發之繼承人即曾明桐等3兄弟自原00-0地號土地分割出來
      等情，前已敘明。又依相關土地登記謄本所示，系爭00-0
      地號土地至今仍為曾○發之繼承人及再轉繼承人即上訴人
      所共有，相較於曾○發所遺留其餘土地即分割後同段00-0
      至0地號土地均已於繼承後陸續以共有物分割方式，分歸
      上訴人（除曾明三外）各自單獨所有（見原審卷㈡第87至1
      03頁）；且系爭00-0地號土地與系爭00地號土地間設有短
      牆阻隔，有原審勘驗筆錄所附現場相片在卷足憑（見原審
      卷㈠第219頁下幅現場照片）。由此可見，曾○發於94年1月
      12日簽訂「再補充協議書」以前，早已開闢如附圖所示圖
      （2）作為道路；曾明桐等3兄弟於繼承後，即依該圖（2
      ）範圍分割出系爭00-0地號土地並維持共有關係，顯係預
      留以供系爭2份協議書之當事人將來通行之用。
    ⒊至上訴人辯稱：該堤防路僅為堤防之一部分，且未公告通
      行，既不可通行，被上訴人自無權要求履行協議；且該堤
      防路與系爭00-0地號土地間最高落差為1.55公尺，若強硬
      通行系爭00-0地號土地，坡度將高達6度，車輛進出時將
      有相當危險性，故系爭00-0地號土地根本不宜通行云云；
      然為被上訴人所否認。據查，依經濟部水利署第三河川局
      （下稱第三河川局）108年8月29日水三管字第0000000000
      0號覆函表示，系爭00-0地號土地西側堤防路（即防汛道
      路）係於99年11月5日完成施設，且係為便利防汛、搶險
      運輸所需之道路及側溝，並為堤防之一部分，故無公告通
      行日期（見原審卷㈠第386頁，及前揭兩造不爭執之事項㈦
      ）；且該堤防路已鋪設柏油路面及裝設路燈，現況確實可
      供人車通行，亦有原審勘驗筆錄所附現場相片及被上訴人
      所提現場相片暨空照圖附卷可稽（見原審卷㈠第219頁上幅
      現場照片及本院卷㈠第355至359頁），應可採憑。又曾○發
      已履行其開闢如附圖所示圖（2）道路之義務，則依上開
      約定，曾○發及上訴人日後僅須無條件供被上訴人通行使
      用，並容忍被上訴人於如附圖所示圖（2）範圍即系爭00-
      0地號土地上鋪設路面。而附件一「三七五分割補充協議
      書」第7條後段，亦已約定道路開闢之後，曾○發不得在其
      上放置障礙物，以利通行。且第三河川局109年1月2日水
      三管字第00000000000號覆函亦表示，該水防道路邊緣之
      防護岸水泥塊可依「河川管理辦法」向該局申請移除（見
      原審卷㈡第41頁）。可知於系爭00-0地號土地上開設道路
      連接該堤防路以對外通行，客觀上應屬可行，且未違法。
      雖該堤防路與系爭00-0地號土地間最高落差高達1.55公尺
      ，然衡諸當今工程技術應可輕易克服此高低落差以施建道
      路，且該高低落差非大，尚無上訴人所稱危險性甚高之情
      事存在。況被上訴人於起訴前即已委託萬騰建設有限公司
      評估於系爭00-0地號土地上鋪設路面以連接該堤防路之可
      行性，並經該公司評估可行後出具估價單及施作項目、規
      格圖以供參憑(見原審卷㈠第33至35頁），可見於系爭00-0
      地號土地上鋪設路面以連接北側堤防路並無技術上困難，
      且無上訴人所稱之危險性存在。是以，被上訴人請求確認
      其對系爭00-0地號土地有通行權存在，上訴人應容忍被上
      訴人於該土地上鋪設道路，並不得設置障礙物或為任何妨
      害被上訴人通行之行為，當屬有據。
　  ⒋上訴人復辯稱：被上訴人依附件一「三七五分割補充協議
      書」所生之請求權，至提起本件訴訟時，已罹於15年消滅
      時效云云。而按請求權，因15年間不行使而消滅；消滅時
      效，因承認而中斷；時效中斷者，自中斷之事由終止時，
      重行起算。民法第125條前段、第129條第1項第2款、第13
      7條第1項分別定有明文。又民法第129條第1項第2款所稱
      之承認，係因時效而受利益之當事人（債務人）向請求權
      人表示認識其請求權存在之觀念通知。又此項承認無須一
      一明示其權利之內容及範圍等，以有可推知之表示行為即
      為已足。本件曾○發先於92年11月6日簽訂附件一「三七五
      分割補充協議書」後，復於94年1月12日簽訂「再補充協
      議書」；而「再補充協議書」乃附件一「三七五分割補充
      協議書」之附約、續約，前已敘明，堪認係曾○發於94年1
      月12日對於附件一「三七五分割補充協議書」約定之承認
      ，則被上訴人請求上訴人履行附件一「三七五分割補充協
      議書」約定之請求權，即因承認而中斷，並重行起算。又
      依前述，被上訴人係於107年11月13日起訴，則被上訴人
      請求上訴人履行附件一「三七五分割補充協議書」約定之
      請求權，顯未罹於時效而消滅。上訴人抗辯被上訴人就此
      部分請求權已罹於時效而消滅，難認可採。
    ⒌上訴人雖又辯稱：被上訴人於本件請求乃屬權利濫用，且
      違反誠信原則云云。然查，被上訴人乃依約合法主張權利
      ，且曾明桐等3兄弟係因曾○發已依約開闢如附圖所示圖（
      2）道路，乃就所繼承原00-0地號土地分割出系爭00-0地
      號土地並維持共有關係，可見被上訴人主張上訴人應容忍
      其通行及鋪設道路，併不得設置障礙物或為任何妨害行為
      ，乃合乎兩造之約定，且非以損害上訴人為主要目的，更
      未違反公共利益，自無所謂權利濫用或違反誠信原則可言
      。是上訴人此部分抗辯，亦無足取。
　㈤據上各節，被上訴人於先位之訴，依系爭2份協議書之約定及
    繼承之法律關係，請求確認其對系爭00-0地號土地有通行權
    存在，上訴人應容忍被上訴人於該土地上鋪設道路，並不得
    設置障礙物或為任何妨害被上訴人通行之行為，為有理由，
    應予准許。又被上訴人先位之訴既有理由，本院即無庸就備
    位之訴審究判決，附此敘明。
二、綜上所述，被上訴人於先位之訴，依系爭2份協議書之約定
    及繼承之法律關係，請求確認其對上訴人所有系爭00-0地號
    土地全部有通行權存在，上訴人應容忍被上訴人於該土地上
    鋪設道路，並不得設置障礙物或為任何妨害被上訴人通行之
    行為，為有理由，應予准許。原審就此部分所為上訴人敗訴
    之判決，理由雖與本院不盡相同，但結論並無二致，仍應予
    維持。上訴人指摘原判決此部分不當，求予廢棄改判，為無
    理由。
三、本件事證已臻明確，兩造其餘之攻擊或防禦方法及所用之證
    據，經本院斟酌後，認為均不足以影響本判決之結果，爰不
    逐一論列，附此敘明。
四、據上論結，本件上訴為無理由，依民事訴訟法第449條第2 
    項、第1項、第78條、第85條第2項、第463條、第385條第1
    項前段，判決如主文。
中　　華　　民　　國　　110 　年　　8 　　月　　17　　日
                          民事第五庭   
                              審判長法　官  許秀芬
                                    法　官  吳崇道
                                    法　官  李慧瑜
正本係照原本作成。
上訴人得上訴。
如不服本判決，應於收受送達後二十日內向本院提出上訴書狀，
其未表明上訴理由者，應於提出上訴後二十日內向本院補提理由
書狀（均須按他造當事人之人數附繕本）。
上訴時應提出委任律師或具有律師資格之人之委任狀；委任有律
師資格者，另應附具律師資格證書及釋明委任人與受任人有民事
訴訟法第四百六十六條之一第一項但書或第二項所定關係之釋明
文書影本。如委任律師提起上訴，應一併繳納上訴裁判費。

                                    書記官  賴成育
　　　　　　　　　　　　　　　　　　
中　　華　　民　　國　　110 　年　　8 　　月　　17　　日